臺灣屏東地方法院交通事件裁定　　　　100年度交聲字第328號
原處分機關　交通部公路總局高雄區監理所屏東監理站
異　議　人
即受處分人　馬光明
上列受處分人因違反道路交通管理處罰條例事件，對於交通部公
路總局高雄區監理所屏東監理站民國100 年9 月15日所為之處分
（原處分案號：屏監違字第裁82-V00000000號）聲明異議，本院
裁定如下：
    主  文
原處分撤銷。
馬光明汽車駕駛人，駕駛汽車經測試檢定酒精濃度超過規定標準
，記違規點數伍點，並應參加道路交通安全講習。
    理  由
一、原處分意旨略以：異議人即受處分人馬光明於民國97年8 月
    11日18時40分許，騎乘車牌號碼PYN-038 號重型機車，行經
    屏東縣鹽埔鄉○○路段時，因有汽車駕駛人酒精濃度超過規
    定標準之違規事實，為警掣單舉發，嗣原處分機關即交通部
    公路總局高雄區監理所屏東監理站認異議人上開情形，違反
    道路交通管理處罰條例第35條第1 項第1 款規定，裁處罰鍰
    新臺幣（下同）45,000元，及吊扣其聯結車職業駕駛執照1
    年，並應參加道路交通安全講習等語。
二、聲明異議意旨略以：伊被判緩起訴處分，並已完成200 小時
    之義務勞務，懇請法官免罰罰鍰部分等語。
三、按「汽車駕駛人有下列情形之一者，不得駕車：．．二、飲
    用酒類或其他類似物後其吐氣所含酒精濃度超過每公升○‧
    二五毫克或血液中酒精濃度超過百分之○‧○五以上。」、
    「汽車駕駛人，駕駛汽車經測試檢定有下列情形之一者，處
    新臺幣一萬五千元以上六萬元以下罰鍰，並當場移置保管該
    汽車及吊扣其駕駛執照一年；因而肇事致人受傷者，並吊扣
    駕駛執照二年．．：一、酒精濃度超過規定標準。」；又領
    有汽車駕駛執照之汽車駕駛人，除駕駛聯結車、大客車、大
    貨車外之非其駕駛執照種類之車輛，違反本條例及道路交通
    安全規則之規定，應受吊扣駕駛執照情形時，無因而肇事致
    人受傷或重傷者，記違規點數5 點。但1 年內違規點數共達
    6 點以上或再次應受吊扣駕駛執照情形者，併依原違反本條
    例應受吊扣駕駛執照處分規定，吊扣其駕駛執照，道路交通
    安全規則第114 條第2 款、道路交通管理處罰條例第35條第
    1 項第1 款、第68條第2 項分別定有明文。經查：
（一）關於原處分裁處異議人罰鍰處分部分：
   1、依文義解釋，行政罰法第26條第2 項僅明文列舉得再為行
      政裁罰之事由僅有不起訴處分、無罪、免訴、不受理、不
      付審理裁判確定之五種類型，且無概括條款規定其他得與
      上述五種刑事裁定等量齊觀之類型，是基於明示其一排斥
      其他之法理，不應擴張解釋包含緩起訴處分確定之類型。
   2、依據緩起訴處分制度之本質，為介於起訴及微罪職權不起
      訴間之緩衝制度設計，其具體效力依刑事訴訟法第260 條
      規定，於緩起訴處分期間屆滿未經撤銷者，非有同條第1
      款或第2 款情形之一不得對於同一案件再行起訴，即學理
      上所稱實質確定力，足見在緩起訴期間內，尚無實質確定
      力可言（最高法院94年臺非字第215 號判例、95年度臺非
      字第284 號判決意旨參照），故觸犯刑事法律之犯罪行為
      符合緩起訴要件者，雖經檢察官為緩起訴處分而暫緩起訴
      ，然仍係認被告有犯罪嫌疑，始予暫緩起訴，並得課被告
      以一定之負擔或指示，此與不起訴處分係因犯罪嫌疑不足
      或其他原因，不得附條件或負擔，仍顯有不同，故緩起訴
      處分與不起訴處分之性質有異，行政罰法第26條第2 項並
      未明列緩起訴處分，自不宜擴張解釋。
   3、依附負擔之緩起訴處分對受處分人產生之法律效果，檢察
      官依刑事訴訟法第253 條之2 第2 項規定為緩起訴處分，
      課以被告金錢給付、勞務提供及處遇措施者，此等處分名
      義上雖非刑罰，仍是一種特殊的處遇措施，性質上已係實
      質的制裁，造成被告財產減少、自由及人性尊嚴限制或義
      務增加等權利生不利的影響，是此類「特殊的處遇措施」
      性質上當屬干預人民自由之處分，實與刑事制裁無異。足
      見，行政罰法第26條第2 項所謂未處以刑事處罰之意涵，
      並不包括檢察官以一定負擔為條件而對受處分人所為之緩
      起訴處分，至為明確。
   4、經查，異議人於上揭時、地因有汽車駕駛人酒精濃度超過
      規定標準因而肇事致人致人受傷，為警依法掣單舉發違規
      ，而異議人同一酒後駕車之行為，因同時觸犯刑法第185
      條之3之 公共危險罪，亦遭移送臺灣屏東地方法院檢察署
      檢察官偵辦，經該署檢察官以97年度偵字第6313號緩起訴
      處分，緩起訴期間為2 年，並向檢察官指定之公益團體、
      地方自治團體或社區提供200 小時義務勞務，而該緩起訴
      處分現已期滿未經撤銷等情，有臺灣高等法院被告前案紀
      錄表、臺灣屏東地方法院檢察署檢察官97年度偵字第6313
      號緩起訴處分書、臺灣高等法院高雄分院檢察署97年度上
      職議字第4729號駁回再議處分書在卷可證（見本院卷第11
      至13頁）。又異議人之聲明異議狀亦就上開酒後駕車之行
      為不爭執，是異議人酒後超過規定標準駕駛動力交通工具
      及因而肇事致人受傷而為警查獲之事實，堪以認定。是異
      議人對於其酒精濃度超過規定標準而駕駛動力交通工具之
      違規行為已受刑事處罰，自無再依行政罰法第26條第2 項
      處以行政罰鍰之必要。原處分機關未考量上情，仍裁處異
      議人罰49,500元，即有違誤，異議人就此部分聲明異議，
      為有理由。
（二）關於參與道路交通安全講習部分（異議人業已完成道路交
      通安全講習）：
      原處分機關對異議人上開酒後駕車之違規行為予以裁罰時
      ，就其行為應處以其他種類行政罰部分，即道路交通安全
      講習部分，此為罰鍰以外之其他種類之行政罰，乃兼具維
      護公共秩序之作用，為達行政目的，依行政罰法第26條第
      1 項但書規定，原處分機關仍得予以裁處，原處分機關此
      部分裁處於法並無違誤。
（三）關於裁處吊扣異議人聯結車職業駕駛執照部分（異議人之
      普通重型機車駕駛執照業於97年12月15日執行吊扣）：
   1、按道路交通管理處罰條例第68條固經總統於99年5 月5 日
      以華總一義字第09900107731 號令修正公布，該條並增訂
      第2 項「領有汽車駕駛執照之汽車駕駛人，除駕駛聯結車
      、大客車、大貨車外之非其駕駛執照種類之車輛，違反本
      條例及道路交通安全規則之規定，應受吊扣駕駛執照情形
      時，無因而肇事致人受傷或重傷者，記違規點數5 點。但
      1 年內違規點數共達6 點以上或再次應受吊扣駕駛執照情
      形者，併依原違反本條例應受吊扣駕駛執照處分規定，吊
      扣其駕駛執照。」，依該條例第93條規定，上開修正條文
      的施行日期乃授權行政院以命令定之，而行政院係於同年
      8 月31日始發布自同年9 月1 日施行，且依行政罰法第5
      條規定「行為後法律或自治條例有變更者，適用行政機關
      最初裁處時之法律或自治條例。但裁處前之法律或自治條
      例有利於受處罰者，適用最有利於受處罰者之規定。」，
      該法所規範之法律變更適用原則係以「行為時」及「行政
      機關最初裁處時」為比較適用之基準，非如刑法以「行為
      時」及「裁判時」為其比較依據，其目的無非行政爭訟程
      序主要功能在於審查原行政罰裁處之合法性及合目的性，
      若以裁判時之法規狀態為判斷合法性之基準，無異使行政
      訴訟之功能、理論欠缺一貫性，且將使受處分者產生僥倖
      之心理，希冀期待法規之變動，徒增救濟程序之費時、費
      力。
   2、經查，本件異議人行為後，上揭道路交通管理處罰條例第
      68條於99年5 月5 日修正如上所述，並經行政院發布自99
      年9 月1 日施行，是原處分機關於100 年9 月15日為本件
      裁處時，依前揭規定，自應比較新舊法。而本件異議人於
      條例修正前未領有重型機車駕駛執照之汽車駕駛人（原處
      分機關業已另行裁處異議人越級駕駛之違規行為），其為
      本件行為時係駕駛聯結車、大客車、大貨車外之非其駕駛
      執照種類之重型機車，其雖因酒後駕駛，但未因而肇事致
      人受傷或重傷者之情事，依修正前規定，原應受吊扣駕駛
      執照之處分，但依修正後之規定先不予吊扣駕照處分，僅
      記違規點數5 點，顯然修正後之規定有利於異議人。從而
      ，經比較新舊法適用結果，原處分機關適用裁處時即修正
      後道路交通管理處罰條例第68條第2 項之規定，即本案應
      適用99年9 月1 日修正施行之道路交通管理處罰條例第68
      條第2 項規定。從而，本件異議人依法所受處分內容應僅
      為記違規點數5 點，原處分機關遽以吊扣異議人所持有之
      聯結車職業駕駛執照1 年，此舉顯然不當剝奪異議人駕駛
      聯結車之權利，對異議人權益侵害甚鉅，亦與現行道路交
      通管理處罰條例第68條規定有悖，容有違誤。
   3、再本件異議人之聯結車職業駕駛執照雖業經原處分機關先
      予執行吊扣處分，則原處分機關前揭吊扣處分於法既未臻
      妥適，已如前述，未免日後監理單位就異議人車輛違規紀
      錄產生錯誤判讀或在管理上生裁處紀錄內容記載不正確之
      情事，原處分機關就該吊扣異議人重型機車駕駛執照之紀
      錄，應予以更正、塗銷或在不侵害本件異議人權益之下，
      本於職權另為適法處理，附此指明。
四、又道路交通管理處罰條例第87條第1 項規定：「受處分人不
    服第8 條主管機關所為之處罰，得於接到裁決書之翌日起20
    日內，向管轄地方法院聲明異議。」此條文中所謂之「處罰
    」，應指包括對受處分人裁處之違規事實是否正當，及裁罰
    所引用之法條是否適當而言，蓋此二者有不可分離之關係，
    即聲明異議應以交通違規行為為標的，非以處罰項目為範圍
    。是本件異議人酒後駕車只有一個交通違規行為，雖異議人
    僅就處罰項目中之罰鍰部分提起異議，其餘部分（即吊扣駕
    駛執照及應參加道路交通安全講習部分）並未提及，然其餘
    處罰項目與其交通違規行為是否存在既無從分離，本院自應
    併予審理。從而，應由本院將本件原處分全部予以撤銷，另
    行諭知如主文第2 項所示，以資適法。
五、至原處分機關固據交通部95年7 月17日交路字第0950006986
    號函釋認為汽車駕駛人酒後駕車之行為，於受緩起訴處分後
    ，仍得再予行政裁罰，有違反道路交通管理事件不服裁決聲
    明異議案件移送書在卷可考（見本院卷第2 頁）。惟按法官
    依據法律獨立審判，為憲法第80條所明定，且依司法院大法
    官會議釋字第137 號、216 號解釋意旨，各機關依其職掌就
    有關法規為釋示之行政命令，法官於審判案件時，固可予以
    引用，但仍得依據法律，表示適當之不同見解，並不受其拘
    束，併予指明。
六、應依道路交通管理處罰條例第87條第2 項，道路交通事件處
    理辦法第19條前段，裁定如主文。
中    華    民    國  100     年    10    月    27    日
                  交通法庭      法  官  羅森德
以上正本證明與原本無異。
如不服本裁定應於收受送達後5 日內向本院提出抗告書狀敘述抗
告之理由抗告於臺灣高等法院高雄分院。
中    華    民    國  100     年    10    月    27    日
                                書記官  盧姝伶